【裁判字號】    96,訴,2773
【裁判日期】    970918
【裁判案由】    退伍
【裁判全文】
臺北高等行政法院判決
                                     96年度訴字第02773號
                              .
原      告  甲○○
訴訟代理人  毛仁全律師
被      告  國防部聯合後勤司令部
代  表  人  乙○○
訴訟代理人  丁○○
            戊○○
            丙○○
上列當事人間因退伍事件，原告不服國防部中華民國96年6 月22
日96年決字第071 號訴願決定，提起行政訴訟，本院判決如下：
    主  文
原告之訴駁回。
訴訟費用由原告負擔。
    事  實
一、事實概要：本件原告係被告所屬聯勤第五地區支援指揮部（
    下稱五支部）管制組上校組長，民國94年間因涉足易肇生危
    安場所，違反國軍軍紀維護實施規定第5002條第3 款第3 目
    第7 點規定，經五支部以95年9 月21日陳樞字第0950006860
    號令核定記大過乙次予以懲罰，該年度考績評定為「丙等」
    ，嗣經五支部及被告依「陸海空軍軍官士官服役條例」第15
    條第5 款規定分別召開第一、二級人事評審會，原告均經評
    議為不適服現役，被告乃於96年5 月11日以阮禱字第096000
    2294號令（下稱原處分）核定原告不適服現役退伍，並於96
    年6 月30日生效；嗣於95年5 月22日以阮禱字第0960002524
    號令再次敘明原處分內容，原告不服前開懲罰及退伍處分提
    起訴願，經國防部就懲罰部分，決定訴願不受理；關於退伍
    部分則駁回其訴願，原告就退伍部分猶有未服，遂提起本件
    行政訴訟。
二、兩造聲明：
（一）原告聲明：
  １、訴願決定關於退伍部分（國防部決定書96年決字第071 號
      ）及原處分（被告96年5 月11日阮禱字第0960002294號令
      ）均撤銷。
  ２、訴訟費用由被告負擔。
（二）被告聲明：
  １、駁回原告之訴。
  ２、訴訟費用由原告負擔。
三、兩造之爭點：
（一）原告主張之理由：
  １、原處分以原告涉足有女陪侍易肇生危安場所之不實事實，
      遭記1 大過之懲處處分，作為95年度考績品德考核評列為
      丙等之基礎事由，進而認定符合陸海空軍軍官士官服役條
      例第15條第5 款規定「不適服現役予以退伍」要件，顯有
      權利濫用之違法：
 （1）按國防部令頒「強化國軍志願役軍官、士官及士兵考核具
      體作法」（下稱考核具體作法）第7 條第1 款：「柒、不
      適服現役評審程序：一、各單位就個人過犯事實或辦理年
      度考評時，應依組織層級特性，規劃一至三級評審制度（
      初評【考】、覆評【考】、【審】核定），逐級召開人評
      會議，以記名投票方式，就相關資料，進行公平、公正之
      考核評鑑，經與會人員三分之二表決通過定案，逐級簽報
      ，獲核定權責單位完成考評決議（核予一次記二大過或考
      列丙上以下處分且不適服現役）…」規定可知，國軍官兵
      依「陸海空軍軍官士官服役條例」第15條第5 款：「常備
      軍官、常備士官，有左列情形之一者，予以退伍：…五、
      年度考績丙上以下或因個人因素一次受記大過二次以上，
      經人事評審會考核不適服現役者。」必須遵守考核具體作
      法規定之公平程序，逐級依其權責辦理。
 （2）94年11月14日晚間原告固經友人莊國仁之邀約共同前往臺
      中市○○路「海派酒店」，惟原告進入後即因該店屬酒店
      性質，且已逾晚上9 時，原告身著軍服，並不適宜，乃向
      友人婉拒謙辭，隨即離開返回營區，並無任何飲酒、消費
      之行為，且原告96年4 月24日向臺中市警察局第四分局查
      證覆稱：「『海派酒店』領有臺中市政府於95年1 月16日
      核准異動之營利事業登記證，…該店營業項目並未核准有
      女陪侍，該場所迄今本分局未有發生重大治安事故記錄。
      」是原告既無消費，亦未召女陪侍，實無「涉足有女陪侍
      易肇生危安場所」。蓋所謂「涉足有女陪侍易肇生危安場
      所」之懲處要件，實不應以形式上判斷，任何人只要前往
      該地點即當然符合「涉足」要件，而應以實質上前往該地
      是否出於消費、飲酒作樂之目的，始足以認定作為懲處之
      事由；否則任何人一經出現該地點，不問目的為何，均認
      定為「涉足」而應行政懲處，乃失其行政規範之意義。五
      支部竟在無事實證據下，將原告之上開行為解釋為「涉足
      易肇生危安場所」，並予一大過之行政懲處，且據以核定
      原告95年度考績為丙等，再以此為事由召開人事評審會，
      作成原告「不適服現役退伍」決議，顯然濫用行政懲處權
      而違法。又被告逐級召開之人事評審會委員均為長官指定
      或因職務而當然成為委員，對於已經預存立場或經長官指
      示之事件，其立場已失客觀公平，是其作為決定原告是否
      應「退伍」而影響其工作權之處分，程序即有重大且明顯
      之瑕疵。
 （3）原告94年12月19日因公務遭以「營外進出（非涉足）不正
      當場所，行為不檢」記大過乙次處分，於95年3 月向被告
      所屬官兵權益保障委員會提出申訴，該會95年8 月7 日限
      碧字第0950000429號函以海派酒店為合法登記之酒店，且
      無女侍坐陪又無涉及飲酒作樂，與「國軍軍紀維護實施規
      定」第5002條所規範之懲處事由不符，引用欠允當，決議
      「撤銷原記大過處分，另為適法處理」。五支部竟於95年
      9 月18日召開懲罰評審會以相同事由，援引相同規定，對
      原告再次核予記大過一次處分（95年9 月21日陳樞字第09
      50006860號令），完全無視於其所援引之懲處事由並非事
      實，及前一次處分已遭被告所屬官兵權益保障委員會決議
      撤銷，是五支部就本件事實之認定顯係草率擅斷，完全未
      經深入查證及依法處理。
  ２、五支部之第一級人事評審會（96年4 月4 日）所為原告不
      適服現役之決議有程序違法之瑕疵：
 （1）依前開考核具體作法第6 條第1 項第2 款規定：有關上校
      級軍官不適服現役退伍，其考評權責為中將級主官（管）
      。原告為上校級軍官，則有關原告不適服現役之人事評審
      會自應由考評權責之中將級主官（管）單位召開，然五支
      部指揮官之編階為「少將指揮官」，卻逕召開第一級人事
      評審會並為原告不適服現役之決議，其踰越權限所為之會
      議與決議，並成為被告嗣後召開第二級人事評審會會議之
      基礎，乃至於最後經核定並作成命原告不適服現役退伍之
      原處分，是原處分自有應予撤銷之不法瑕疵。又本件對於
      原告不適服現役之考評權責既屬中將級主官（管），即應
      按規定自第一級人事評審會即應為適用，若第一級人事評
      審會違反考評權責規定，其所為之會議結論難認為有效，
      往後之第二級人事評審會即無從就無效之會議結論為審查
      、評定，否則即有失人事評審會分級設制之目的與意義。
 （2）依被告所提考核評審會會議記錄顯見其程序上有下列瑕疵
      ，其公平、公正性已無所據：
    會議主席即指揮官毛國強將軍於會議伊始「主席致詞」即
      因不當發言顯現於會議之前，即已預設立場要求原告退伍
      ，致此會議已流於形式，更遑論其發言更已因其指揮官之
      身分，實質上影響其他委員判斷，此由表決結果為7 位委
      員「一致」無異議通過決議原告不適服現役可證。其不當
      發言內容如：「這個案子本在農曆年前即應召開，但為了
      顧及能讓當事人（即原告）過一個好年，並以勸退方式讓
      當事人自行呈報退伍，因此延宕了許久…。」；又會議主
      席未盡其客觀主持會議之立場，在會議過程中又提出以類
      似證人身分然未經查證之發言內容：「…到了晚上10點多
      ，我發覺不對勁後打電話給你，電話裡面的聲音是很快樂
      的聲音，然後我很嚴厲的叫你回來，如果那時後候我不打
      ，是不是還不會回來。」迨原告退席後，於「討論及表決
      」程序，毛國強將軍再度表示：「整個案件我們應該很清
      楚，楊組長的行為有很多不當的地方，那天晚上我打電話
      給他，電話裡的情形不是這樣的。」顯見毛國強將軍於會
      議之前早已預設立場，會議中亦不斷以未經查證之言論「
      指導」其他與會委員，則會議早已有決議，不過完成一程
      序而已。
    與會委員究竟如何形成，若係由指揮官指派，則此會議有
      何意義。又依其會議簽到簿所載，與會委員有2 位「參謀
      長室洪文瑞少校、林明煌少校」，係如何產生，何以由一
      般參謀，且階級遠較原告上校主管職務為低，竟得以參與
      決定原告是否不適服現役之人事評審會，若此無瑕疵可言
      ，則若指揮官之行政過犯是否亦得由軍中任何官兵予以評
      議是否不適服現役，此於強調領導統御、階級觀念之軍中
      ，又豈無矛盾，此2 位委員於上揭會議主席即指揮官毛國
      強將軍再三指導下，又何能不受其影響而得期待其公平、
      公正。
  ３、原處分所依據之人事評審會欠缺由官兵票選產生之代表，
      有失公正性並抵觸司法院釋字第491 號解釋之「機關內部
      組成立場公正之委員會」致生無效之疑義：
 （1）原處分之人事評審會議，均係由被告因職務或由長官逕行
      指定而成為參與會議之成員，並無任何由官兵票選產生之
      成員。
 （2）考核具體作法所定「人事評審會」之性質與功能：
      按「人事評審會」並非常設性機構，而係於符合法定要件
      之特殊情況下，用以決定國軍官兵任職服役工作權得喪變
      更等重大事項之準司法機關，是以採取委員制，用以避免
      任何不法行政指導、干預，以確保公平、公正。司法院釋
      字第491 號解釋固係針對公務人員考績法有關考績委員會
      組成委員所為之闡釋，惟係對於公務人員之免職處分因涉
      及限制憲法保障人民服公職之權利，應踐行「正當法律程
      序」，其內涵之一為作成處分應經機關內部組成立場公正
      之委員會決議，而所謂機關內部組成立場公正之委員會，
      依該理由書係指其「委員會之組成由機關首長指定者即由
      票選產生之人數比例應求相當」，乃「正當法律程序」內
      涵之一，而依考核具體作法規定組成之「人事評審會」其
      目的與功能既與公務人員考績委員會並無不同，豈能僅因
      軍人之身分而為差別待遇，違背「正當法律程序」內涵，
      此亦為最高行政法院96年度判字第1201號判決意旨所揭櫫
      。軍人既為廣義之公務員，縱認軍人有高度服從命令之要
      求，然若係針對軍人職務相關之訓練、使命之達成，不論
      要求或指令是否上級長官之合理要求，身為軍人自應戮力
      以求任務之達成，惟如攸關軍人工作權得喪變更之重大權
      益，則不應有特別之差別待遇；蓋所謂階級服從應係就軍
      隊於任務之遂行、人員管理，即軍隊之領導統御為適用範
      圍，此一概念於行政救濟即無適用之餘地，否則行政救濟
      將流於「奉命行事」之形式，毫無實質意義。又「人事評
      審會」並非常設性機構，其委員之組成亦非必然以部隊成
      員為要件，其以票選產生之目的，係為求建立其公平、公
      正、不受干預、指揮，得以獨立執行職務，縱以票選部隊
      成員為範圍，技術上非不得就軍隊官兵階級為考量規範，
      限制低階委員評議高階人員過犯之情事發生，類此均為技
      術上得以克服之問題，是本件人事評審會若未如公務人員
      人事評審會般有票選委員出席，即難謂其組織係屬合法。
      尤其軍人已因其職業、身分之特殊屬性，各項憲法或法律
      所保障之基本權利、原則，或多或少受到高度限制、適用
      ，若於不影響國家安全或其職務遂行之前提下，就其工作
      權之保障，自應建立較一般文職公務員標準為高之制度性
      保障，否則，諸如本件，當人事評審會成為高度服從之橡
      皮圖章，一味以絕對服從而使會議過程流於形式，國軍官
      兵工作權毫無保障，任何人均有成為如原告處境一般，長
      此以往，尚有何優秀人員有意願為不確定未來、欠缺公平
      性保障制度之軍隊犧牲奉獻，在國軍官兵犧牲奉獻將近20
      年之際，即將取得終身俸者，如有任何過犯，尚未嚴重達
      撤職標準者，一律予以「不適服現役」程序，令其退伍，
      此於國家利益是福是禍斯明矣。
  ４、原處分違反比例原則且有權力濫用之違法：
      按憲法第15、18條對於人民有工作及應考試、服公職之基
      本權利定有明文，除因符合憲法第23條明示，於為防止妨
      礙他人自由、避免緊急危難、維持社會秩序或增進公共利
      益之必要情形下，對於人民之基本權利得予以限制，此亦
      學理上所承認之「比例原則」。就現役軍人之原告，服現
      役乃其工作權之展現，其於服役期間所享有之薪給、各項
      福利給與、退休終身俸等現實與將來可得期待之權益，均
      該當於憲法所保障之基本權利之實質內涵，故對於使軍人
      喪失身分之行政處分自亦應嚴守「比例原則」。本件原告
      並無任何失職疏失，所謂「涉足易肇生危安場所」亦與事
      實不符，被告竟濫用權利，完全未為詳實調查或實質審查
      ；縱認原告行為或有失深慮而應受行政懲處，然以原告身
      居要職，表現亦深獲肯定，究其實際，尚難即謂原告當然
      符合「不適服現役」之要件。故「陸海空軍軍官士官服役
      條例」乃規定應「經人事評審會考核」程序，並有上揭官
      考核具體作法揭櫫嚴格程序，惟衡諸原處分之程序，被告
      均以原告之單一事實過犯（惟此過犯基礎並非事實），配
      合國防部單一行政規定，不作區分，即恣意認定已符合「
      陸海空軍軍官士官服役條例」之「不適服現役」要件，對
      於原告係如何「不適服現役」，且過犯事實與「不適服現
      役」間有何因果關係，俱未見任何說明，足證原處分顯然
      恣意且權力濫用。
  ５、此外，原告前經懲處之(1)五支部以原告不假外出，記申誡
      乙次部分：五支部分別移送原告至國防部高等軍事法院高
      雄分院檢察署（下稱軍高分檢）偵訊及記大過處分，結果
      以不起訴處分及撤銷記大過處分。期間原告遭受五支部打
      壓，95年4 月19日原告因郵局存簿識別條碼折損，前往營
      區外附近郵局補換識別條碼，前後僅20分鐘時間，五支部
      卻以不假外出，記申誡乙次，同時又以原告幫路人甲代送
      標單，記過乙次處分。依「國軍軍紀維護實施規定」第50
      02條第3 項第2 款第2 目規定，不假外出者，係指離開營
      區時間過長，集合時未到或事後被查覺者，申誡乙次至記
      過乙次處分；經常不假外出，屢勸不改或不假外出滯留外
      面情節重大者，始加重處分。惟依被告所定懲處規定：不
      假外出或無故離開辨公室不知  去向逾三十分鐘，始記申
      誡乙次，本人當時現階為上校組長，依規定有半天准假權
      。況原告主動返營，非不假外出。(2)五支部以原告不當關
      切廢品標單，辦理公務處理失當，記過乙次部分：因廢品
      標售不適用政府採購法，依「聯勤兵工整備發展中心標售
      廢舊及不適用物資投標章程」（下稱投標章程）第3 條規
      定：「廠商除通信投標外，也可於投標期限內由專人親持
      送達方式至本部管制組投標。」循往例，標單除通信投標
      外，係由廠商送達會客室時，由管制組幕僚（無指定何人
      ）前向會客室將標單拿回，即已完成投標程序。當（95年
      4 月19日）下午開標時，廠商也有至五支部會議室參加開
      標，未將該廠商標單視為廢標，原告為管制組業管該項業
      務組長，廠商將標單交給原告攜回，程序係合乎規定。且
      依當時業管開標承參李哲維、許宏安及蕭乃毓等中士說明
      ：依投標章程規定，無法清楚認定標單應由何人送、收，
      且該案開標結果與路人甲廠商將標單交給原告無關，而分
      屬不同案件，並無直接利害關係及影響當次開標結果公正
      性。五支部竟以原告不當關切廢品標單，辦理公務處理失
      當，記過乙次處分，足證上述五支部懲處處分均有打壓及
      迫害原告情事。且原申誡乙次處分之事由為「辦理公務，
      逾越權限，處理失當－記過乙次」，並非「不當關切廢品
      標單，辦理公務處理失當」。
  ６、被告濫用行政懲處權之處分違法：
 （1）依「陸海空軍軍官士官服役條例」第15條第5 款及「國軍
      95年度志願役軍官士官士兵考績作業規定」（下稱95年度
      考績作業規定）第2 條第7 項「績等管制」第8 款：「年
      度內有下列情事之一者，其考績績等不得評列乙等以上，
      分別說明如下：1.綜合表現低劣，具有事實者，概指各級
      考核官之具體認證，考評時應在考績表總評欄內敘明事由
      。2.覆考分項鑑定思想、品德、績效，其中有一項考列『
      丙上』以下者。3.一次記大過處分，無一次記功或事蹟存
      記之獎勵者。4.累積大過二次之處分，無一次記功或事蹟
      存記之獎勵者。5.上年度考績『丙上』以下，無具體優良
      表現者（其『具體優良表現』，以曾獲記功以上或事蹟存
      記之功獎為準）。6.因案經判處有期徒刑以上之刑而未宣
      告緩刑或未准易科罰金者。7.依陸海空軍懲罰法撤職或管
      訓者。8.經公務員懲戒委員會議決撤職、休職者。」定有
      明文。
 （2）原告94年度（上年度）獎勵記功3 次、嘉獎14次，考績本
      列甲上，因本件降為乙等，後因軍高分檢不起訴處分及被
      告所屬官兵權益保障委員會同時撤銷記大過乙次處分，調
      升為甲等。而原告95年度表現負責盡職，完成各項後勤演
      訓工作，分獲記大功1 次、小功2 次及嘉獎4 次。
 （3）原告95年負責第十軍團作戰區補、油、保、衛、彈等通用
      勤務後勤支援工作，及督導執行作戰區95年重砲保養射擊
      、後勤重大工作、後勤整備、二級廠輔導、列管件收繳、
      各部進訓前各項裝備維修及聯勇操演等事項，深受軍團各
      級高勤官肯定，予以記大功乙次之獎勵。
 （4）國軍為端正軍風，革除不良風氣，確保軍中素質之純淨，
      全力推行「嚴考核、嚴淘汰」作法，原屬正當，若未能依
      法行政，濫用權力之違法，行政權之使用過當，成效將適
      得其反，與國軍長期培育優秀幹部，提升軍中素質之政策
      相違。
  ７、綜上，原告涉足易肇生危安場所乙節並不成立，且處理公
      務亦無違反規定及違法情事，更無品德上問題，惟五支部
      卻有違事實，作成「涉足易肇生危安場所─記大過乙次」
      、「不當關切廢品標單，辦理公務處理失當─記過乙次」
      、「不假外出─申誡乙次」等三項懲處處分，而以考績丙
      等逼迫原告退伍，顯見原處分基於被告濫用行政懲處權之
      懲處處分係屬違法，違反憲法第15條保障之工作權。而被
      告在無事實證據舉證下，恣意專斷，不僅有違反比例原則
      之濫用權力之法，更牴觸憲法。
（二）被告主張之理由：
  １、事實部分：
 （1）原告係國防管理學院正期71年班畢業，於71年7 月30日任
      官，退伍前任五支部管制組上校組長乙職，於94年11月14
      日因處理五支部之廢品退款案，拜訪廠商「仁一公司」，
      嗣涉足臺中巿「海派酒店」，經被告所屬督察室及五支部
      分別以95年11月15日限碧字第0950000628號、96年1 月19
      日陳樟字第0960000481號函請臺中市警察局第六及第四分
      局查詢海派酒店營業性質，經第六分局95年12月8 日中分
      六警行字第0950053898號函及第四分局96年1 月29日中分
      四行字第0960002580號函，均復稱該酒店（有兩家，分屬
      臺中市警察局第四及第六分局轄區）係分局列管之「有女
      陪侍」營業場所，五支部於94年12月19日召開懲罰評審會
      ，以原告「營外進出不當場所、行為不檢」，違反「國軍
      軍紀維護實施規定」第5002條，而以94年12月21日陳樞字
      第0940008747號令核定記「大過乙次」，並於同年12月27
      日移送軍高分檢偵辦。
 （2）軍高分檢以95年3 月21日審肅字第0950000313號函送原告
      涉犯貪污案之不起訴處分書，說明原告與廠商無具體特定
      之職務，可資為收賄之對價關係，並於95年3 月8 日確定
      。嗣原告據以向被告所屬官兵權益保障委員會提出申訴，
      該會95年8 月7 日限碧字第0950000429號函以原告所涉之
      「海派酒店」為合法登記之酒店，且無女侍坐陪又無涉及
      飲酒作樂，與「國軍軍紀維護實施規定」第5002條所規範
      之懲罰事由不符，引用欠允當，及同一過犯行為，既已開
      始刑事偵查，雖其懲罰程序在先，亦應停止懲罰程序，有
      違「刑先懲後」規定，決議「撤銷原記大過處分，另為適
      法處理」。
 （3）五支部依被告所屬官兵權益保障委員會決議，以95年9 月
      5 日陳樞字第0950006371號令撤銷前開94年12月21日記「
      大過乙次」處分，被告並將原告94年考績「乙等」，以95
      年11月3 日阮禱字第0950005270號令更審為「甲等」。另
      依「陸海空軍懲罰法施行細則」第17條：「涉有刑事嫌疑
      ，經軍事審判機關偵查終結為不起訴處分，或判決無罪…
      ，其行政過失部分，仍得視情節輕重，予以懲罰。」五支
      部95年9 月18日重新召開原告懲罰評審會，依「國軍軍紀
      維護實施規定」第5002條第3 款第3 目第7 點「涉足…易
      肇生危安…場所（有女陪侍…）」以95年9 月21日陳樞字
      第0950006860號令核定原告記「大過乙次」懲罰。
 （4）原告95年度計有「涉足易肇生危安場所─記大過乙次」、
      「不當關切廢品標單，辦理公務處理失當─記過乙次」、
      「不假外出─申誡乙次」等品德過犯違失，五支部及被告
      依規定考核原告95年考績之品德分項評鑑「丙等」，95年
      度考績評列「丙等」。
 （5）嗣五支部依「陸海空軍軍官士官服役條例」第15條第5 款
      ：「常備軍官、常備士官，有左列情形之一者，予以退伍
      ：…五、年度考績『丙上』以下或因個人因素一次受記大
      過二次以上，經人事評審會考核不適服現役者。」於96年
      4 月4 日召開考核不適服現役退伍第一級評審會，與會委
      員全數決議原告「考核不適服現役辦理退伍」，並以96年
      4 月10日陳樞字第0960002288號函呈送被告辦理第二級評
      審會。
 （6）被告96年5 月2 日召開原告考核不適服現役退伍第二級評
      審會，與會委員全數決議原告「考核不適服現役退伍」，
      並以原處分復五支部，以96年6 月30日為退伍生效日期。
  ２、原告稱人事評審會委員之組成，欠缺由官兵票選產生之代
      表，牴觸司法院釋字第491 號解釋、人事評審會所為原告
      不適服現役之決議有程序違法之瑕疵及由少將級指揮官考
      評不符權責部分：
 （1）按95年度考績作業規定第2 條第7 項「績等管制」第8 款
      ：「年度內有下列情事之一者，其考績績等不得評列乙等
      以上，分別說明如下：1.綜合表現低劣，具有事實者，概
      指各級考核官之具體認證，考評時應在考績表總評欄內敘
      明事由。2.覆考分項鑑定思想、品德、績效，其中有一項
      考列『丙上』以下者。3.一次記大過處分，無一次記功或
      事蹟存記之獎勵者。4.累積大過二次之處分，無一次記功
      或事蹟存記之獎勵者。5.上年度考績『丙上』以下，無具
      體優良表現者（其『具體優良表現』，以曾獲記功以上或
      事蹟存記之功獎為準）。6.因案經判處有期徒刑以上之刑
      而未宣告緩刑或未准易科罰金者。7.依陸海空軍懲罰法撤
      職或管訓者。8.經公務員懲戒委員會議決撤職、休職者。
      」
 （2）次按考核具體作法第6 條第1 項第2 款規定有關上校級軍
      官不適服現役退伍，其考評權責為中將級主官（管）；另
      同法第7 條第1 、2 款：「一、各單位就個人犯過事實或
      辦理年度考評時，應依組織層級特性，規劃一至三級評審
      制度…，逐級召開人評會議，以記名投票方式，就相關佐
      證資料，進行公平、公正之考核評鑑，經與會人員三分之
      二表決通過定案，逐級簽報，獲核定權責單位完成考評決
      議…，即發布考評結果…。二、當事人及原單位主官（管
      ）與其考核官均應列席參加各級人評會，並給予當事人陳
      述意見之機會。」
 （3）按司法院釋字第491 號解釋：「憲法第十八條規定人民有
      服公職之權利，旨在保障人民有依法令從事於公務之權利
      ，其範圍不惟涉及人民之工作權及平等權，國家應建立相
      關制度，用以規範執行公權力及履行國家職責之行為，亦
      應兼顧對公務人員之權益之保護。公務人員之懲戒乃國家
      對其違法、失職行為之制裁。此項懲戒得視其性質，於合
      理範圍內，以法律規定由其長官為之。中央或地方機關依
      公務人員考績法或相關法規之規定對公務人員所為免職之
      懲處處分，為限制人民服公職之權利，實質上屬於懲戒處
      分，其構成要件應由法律定之，方符憲法第二十三條之意
      旨。…對於公務人員之免職處分既係限制憲法保障人民服
      公職之權利，自應踐行正當法律程序，諸如作成處分應經
      機關內部組成立場公正之委員會決議，處分前並應給予受
      處分人陳述及申辯之機會，處分書應附記理由，並表明救
      濟方法、期間及受理機關等，設立相關制度予以保障。復
      依公務人員考績法第十八條規定，服務機關對於專案考績
      應予免職之人員，在處分確定前得先行停職。受免職處分
      之公務人員既得依法提起行政爭訟，則免職處分自應於確
      定後方得執行。」
 （4）五支部依「陸海空軍軍官士官服役條例」、「陸海空軍軍
      官士官考績條例」及考核具體作法等相關規定，於96年4
      月4 日召開原告考核不適服現役退伍第一級評審會（初評
      ），經審議後表決（採記名投票），與會委員（7 員）議
      決全數通過原告考核不適服現役退伍，並由其單位主管（
      指揮官毛國強少將）核定在案；96年5 月2 日五支部依組
      織層級特性呈報被告（聯合後勤司令部）召開第二級評審
      會（覆評），經審議後表決（採記名投票），與會委員（
      6 員）議決全數通過原告考核不適服現役退伍，並由被告
      （司令乙○○上將）核定在案，自符考評權責與相關作業
      程序。
 （5）五支部及被告之第一、二級評審會，均請原告與會並給予
      陳述意見之機會；第一、二級評審會各與會委員均為立場
      公正之相關人員，原告不服對其之行政處分，已逕行依法
      提起行政救濟，向第一、二級官兵權益保障委員會提起申
      訴及國防部訴願審議委員會提起訴願，惟均審議駁回。
 （6）有關原告爭議考核不適服現役人事評審會之委員應由官兵
      票選產生乙節，被告認與司法院釋字第491 號解釋所述「
      機關內部組成立場公正之委員會」意旨並無相間，且軍人
      與一般公務人員之任官、核敘、考績及職務等官箴體制不
      同，其權利義務自有不同規範，此所以有陸海空軍軍官士
      官任官、任職及服役條例之特別法制（陸海空軍軍官士官
      任官條例第1 條、任職條例第1 條及服役條例第2 條可資
      參佐），然司法院釋字第491 號解釋，並非針對軍職人員
      適用公務人員相關法規，是原處分並無恣意專斷或有違相
      關法令程序之情事，第一、二級官兵權益保障委員會及國
      防部訴願審議委員會亦未要求被告另為適法之處分。被告
      辦理原告「考核不適服現役退伍」案，係依「陸海空軍軍
      官士官服役條例」第15條第5 款規定辦理，按規定逐級召
      開考核不適服現役評審會，並依「行政程序法」第102 條
      規定通知原告到場陳述意見，經與會人員三分之二表決通
      過定案，並簽奉權責長官核定，遵循公平、公正、公開之
      程序，均依「行政程序法」第9 、39、96及102 條規定辦
      理，符合「依法行政」之原則及司法院釋字第491 號解釋
      主旨之「於合理範圍內」、「以法律規定」及「由長官為
      之」等要件。
  ３、原告稱原處分有濫用行政懲處權之違法部分：
      按前開「陸海空軍軍官士官服役條例」第15條第5 款、95
      年度考績作業規定第2 條第7 項第8 款第1 、2 目及「陸
      海空軍軍官士官考績條例」第8 條第1 項：「年終考績、
      另予考績考列…『丙上』以下者，依人事狀況，予以調職
      察看或辦理退伍。」規定，原告95年計有「涉足易肇生危
      安場所─記大過乙次」、「不當關切廢品標單，辦理公務
      處理失當─記過乙次」、「不假外出─申誡乙次」等品德
      過犯違失，95年考績之品德分項評鑑「丙等」，95年度考
      績評列「丙等」。是原告之過犯情節非屬輕微，依規定召
      開人事評審會，經各與會委員全數議決通過，辦理考核不
      適服現役退伍，並無違反比例、適當及合理性原則之濫用
      權力之違法，不生牴觸憲法問題。
  ４、原告不適服現役之具體說明：
 （1）軍紀為軍隊之命脈，國軍為端正軍風，革除不良風氣，確
      保軍中素質之純淨，全力推行「嚴考核、嚴淘汰」作法，
      以達淨化國軍幹部素質與積極提昇戰力之目的。原告95年
      若僅「涉足易肇生危安場所─記大過乙次」處分，被告尚
      考量其軍旅生涯及工作表現，適予其改過向上機會，惟其
      身為部隊高階主管，應深知軍紀嚴明之規範，謹言慎行、
      嚴守分際，並為所屬之表率，現其屢犯「品德」瑕疵，毀
      傷紀律，影響軍譽情節重大，損害國軍形象至深且鉅。
 （2）若謂法律（陸海空軍軍官士官服役條例、陸海空軍軍官士
      官考績條例）對考績賦予賞罰之效果，構成違法，則現行
      賞優黜劣之考績功能將喪失殆盡。
  ５、原告稱被告指其涉足有女陪侍易肇生危安場所之不實事實
      部分：
      原告接受五支部行政調查及軍事檢察官偵訊時，均坦承進
      入酒店乙情，原告不服「涉足易肇生危安場所─記大過乙
      次」處分，業已依申訴途逕向被告所屬官兵權益保障委員
      會提出申訴救濟，尚不得以（行政）訴訟請求救濟，司法
      院釋字第243 、430 號解釋可資參佐。
  ６、原告稱五支部召開考核不適服現役退伍評審會，部分與會
      委員之職階較原告為低不符考評原則部分：
 （1）有關五支部召開原告第一級考核不適服現役退伍評審會，
      其中與會委員計有少校監察官及少校保防官等2 員，其職
      階較原告為低，餘與會委員之職務及階級均高於或相當於
      原告（少將指揮官、上校副指揮官、上校參謀長、上校政
      戰副主任、上校綜合組組長）。
 （2）五支部囿於單位編制及員階額與業務屬性等因素，少校監
      察官及少校保防官，承指揮官之命，職司單位內部之軍紀
      監察與保防安全等工作，全般計畫及督導管制與推動執行
      ，渠等業務屬專業（設）導向，賦予忠誠履行軍紀安全維
      護之權責，其業管權責之施行無關乎階級，乃職權與階級
      分屬不同取向，不可混淆。是以，維護國軍紀律及杜絕危
      安因素，渠等行使職權與發揮職能，責無旁貸。
 （3）綜觀古今，在上位者犯罪，其負責調查及審判等相關職務
      人員，不應以官等之上下，而無法發揮職權功能，憲法第
      100 條定有明文。
  ７、原告稱五支部指揮官主持考核不適服現役退伍評審會預設
      立場部分：
 （1）五支部96年4 月4 日召開原告第一級考核不適服現役退伍
      評審會，主席毛國強少將在會中並無發言誘導各與會委員
      遽下決定之言詞，僅就原告個人之過犯違失，其經由單位
      內部之行政調查屬實，並符合95年度考績作業規定、「陸
      海空軍軍官士官服役條例」、考核具體作法等相關「考核
      不適服現役退伍」規範；乃於第一級評審會前，先行採以
      「勸說」方式，使原告因個人之過犯違失與相關考評規範
      ，自行報請退伍作業，以免因「考核不適服現役退伍」，
      再次影響個人聲譽；惟原告不予接受，致召開原告「第一
      級考核不適服現役評審會」，會中則務請各與會委員依據
      相關考評規範，就原告個人之品德、性情、敬業精神為考
      核標準，進行公平、公正之考核評鑑。
 （2）原告考核不適服現役退伍之審議表決方式，係依據考核具
      體作法第7 條第2 款：以記名投票方式，就相關佐證資料
      ，進行公平、公正之考核評鑑，經與會人員三分之二表決
      通過定案。屬民主法治之程序與行為，不宜以原告個己不
      平與情緒抒發之言論，致斷然否定。
    理  由
一、本件原告起訴主張：(1)原告於94年11月14日晚間固經友人邀
    約前往臺中市○○路「海派酒店」，惟該酒店並未核准有女
    陪侍，且原告因身分不宜，並未進入消費，隨即離去，未涉
    足有女陪侍之易肇生危安場所，原告並無任何失職之處，五
    支部竟在無事實證據下，依「國軍軍紀維護實施規定」第50
    02條第3 款第3 目第7 點規定，以95年9 月21日陳樞字第09
    50006860號令懲處原告大過乙次，並以之與前五支部核定原
    告不假外出記申誡乙次、不當關切廢品標單，辦理公務處理
    失當，記過乙次等處分，據以核定原告95年度考績為丙等，
    再據此召開人事評審會，作成原告「不適服現役退伍」決議
    ，顯然濫用行政懲處權。而被告對於原告係如何「不適服現
    役」，且過犯事實與「不適服現役」間有何因果關係，未有
    任何說明，顯然違反比例原則且有權力濫用之違法。(2)原告
    為上校級軍官，則第一級人事評審會應由考評權責之中將級
    主官（管）單位召開，然五支部指揮官毛國強將軍之編階為
    「少將指揮官」，其召開第一級人事評審會顯有違考核具體
    作法第6 條第1 項第2 款規定。且毛將軍於會議之前早已預
    設立場要求原告退伍，會議中亦不斷以未經查證之言論指導
    其他與會委員，另與會委員有2 位「參謀長室洪文瑞少校、
    林明煌少校」，其階級遠較原告上校主管職務為低，均難期
    結果之公正公平。(3)又原處分所依據之人事評審會欠缺由官
    兵票選產生之代表，有失公正性並抵觸司法院釋字第491 號
    解釋理由書所揭「委員會之組成由機關首長指定者即由票選
    產生之人數比例應求相當」意旨，有違正當法律程序，應屬
    無效。為此，提起本件行政訴訟，求為判決如訴之聲明所示
    云云。
二、被告則以：(1)原告95年度計有「涉足易肇生危安場所─記大
    過乙次」、「不當關切廢品標單，辦理公務處理失當─記過
    乙次」、「不假外出─申誡乙次」等品德過犯違失，95年度
    考績經評列「丙等」，五支部及被告依「陸海空軍軍官士官
    服役條例」第15條第5 款、95年度考績作業規定第2 條第7
    項第8 款第1 、2 目、考核具體作法第6 條第1 項第2 款、
    第7 條第1 、2 款及「陸海空軍軍官士官考績條例」第8 條
    第1 項規定，分別召開第一、二級人事評審會，均經與會委
    員之三分之二以記名投票方式，表決通過原告已不適服現役
    ，並分別由原告單位主管毛國強少將及被告司令乙○○上將
    核定，且均請原告與會並給予陳述意見之機會，符合考評權
    責及行政程序法第102 、9 、39、96條程序。(2)原告身為部
    隊高階主管，應深知軍紀嚴明之規範，並謹言慎行，卻屢犯
    品德瑕疵，影響軍譽情節重大，原處分自未違反比例原則。
    (3)又軍人與一般公務人員之任官、核敘、考績等官箴體制不
    同，其權利義務自有不同規範，本件人事評審會之委員組成
    ，與司法院釋字第491 號解釋所述「機關內部組成立場公正
    之委員會」意旨並無相間。(4)另五支部參與第一級人事評審
    會之少校監察官及少校保防官，其職階較原告為低，此乃因
    五支部之制度使然，惟渠等職司單位內部之軍紀監察與保防
    安全等工作，其業管權責之施行無關乎階級，職權與階級不
    可混淆等語資為抗辯。
三、經查，本件：(一)原告係被告所屬五支部管制組上校組長，94
    年間因涉足易肇生危安場所（即臺中市警察局第四分局列管
    之有女陪侍營業場所－臺中市○○路海派酒店），經五支部
    94年12月20日以「營外進出不當場所、行為不檢」核定記大
    過乙次；原告不服向國防部聯合後勤司令部官兵權益保障委
    員會（下稱官兵權益保障委員會）提請審議，經該會95年7
    月31日95年決字第1 號決定書以上開處分引用之懲處事由與
    國軍軍（風）紀維護實施規定第5002條第3 項第3 款第7 目
    之事由不符有欠允當及相關貪污案件已移送高等軍事法院高
    雄分院檢察署偵查，五支部未停止懲罰程序，先對原告核定
    懲罰處分違反刑先懲後之規定為由，撤銷原處分，並命五支
    部另為適法之處理。五支部乃於95年9 月5 日撤銷前懲罰處
    分。嗣原告貪污案件經高等軍事法院高雄分院檢察署不起訴
    處分確定，五支部乃就原告涉足易肇生危安場所（臺中市○
    ○路海派酒店）乙事於95年9 月18日重新召開懲罰評審會決
    定原告所為違反國軍軍紀維護實施規定第5002條第3 款第3
    目第7 點規定，並以95年9 月21日陳樞字第0950006860號令
    核定記大過乙次予以懲罰原告不服向官兵權益保障委員會提
    請審議遭該會以96年4 月23日96決字第1 號決議書駁回。(二)
    原告於95年間因辦理廢品標售期間，不當探詢廠商投標家數
    、公司、私下收受廠商投標標封、不假外出等違反陸海空軍
    懲罰法、國軍軍紀實施規定、聯勤司令部獎懲規定，經五支
    部以95年6 月13日陳樞字第0950004073號令核定記過1 次、
    申誡1 次，原告不服循序提請審議、再審議均遭駁回；(三)又
    原告95年度因不假外出遭記申誡1 次、涉足有女陪侍之易肇
    生危安場所遭記大過乙次，該年度考核評鑑「品德」項目經
    評定為「丙等」，考績之績等經評定為「丙等」，並經初考
    官建議「不適現職」；(四)嗣五支部及被告就原告加強考核案
    依「陸海空軍軍官士官服役條例」第15條第5 款規定分別召
    開第一、二級人事評審會，原告均經評議為不適服現役，被
    告乃以原處分核定原告不適服現役退伍，並於96年6 月30日
    生效；嗣於95年5 月22日以阮禱字第0960002524號令再次敘
    明原處分內容等情，為兩造所不爭執，且有臺中市警察局第
    四分局96年1 月29日中分四行字第0960002580號函、官兵權
    益保障委員會95年7 月31日95年決字第1 號決定書、五支部
    95年9 月5 日陳樞字第0950006371號令、國防部高等軍事法
    院高雄分院檢察署軍事檢察官不起訴處分書（94年度雄檢字
    第051 號）、95年3 月21日審肅字第0950000313號函、五支
    部95年6 月5 日及95年9 月18日懲罰評審會會議資料、95年
    9 月21日陳樞字第0950006860號令、95年6 月13日陳樞字第
    0950004073號令、官兵權益保障委員會96年4 月23日96決字
    第1 號決議書、96年4 月11日96再審字第006 號決議書、（
    原告95年）陸海空軍軍官士官考績表、陸海空軍軍官士官考
    核評鑑表、五支部管制組組長甲○○上校95年度考績丙等辦
    理強化考核評審會會議紀錄、被告召開甲○○上校「考核不
    適服現役退伍」第二級評審會會議紀錄、被告95年5 月11日
    阮禱字第0960002294號令、95年5 月22日阮禱字第09600025
    24號令附訴願貳卷第176 頁、第28至52頁、第60頁至71頁、
    第79頁至101 頁、第128 頁、第138 頁至第142 頁、第144
    頁至156 頁、被告96年5 月4 日關於召開甲○○上校「考核
    不適服現役退伍」第二級評審會會議結論案簽呈附原處分(1)
    卷（不可閱覽）可稽，洵堪認定。
（一）按「常備軍官、常備士官，有左列情形之一者，予以退伍
      ：…五、年度考績丙上以下或因個人因素一次受記大過二
      次以上，經人事評審會考核不適服現役者。」、「本條例
      第十五條所定退伍之處理程序，由相關單位或機關依下列
      規定造具退伍名冊，層報國防部或各司令部核定之：…四
      、依第四款、第五款或第六款規定退伍者，由所隸單位檢
      附相關資料辦理。…」為陸海空軍軍官士官服役條例第15
      條第5 款、同條例施行細則第12條第1 項第4 款規定。據
      此，常備軍官有年度考績丙上以下，經相關單位或機關人
      事評審會考核不適服現役予以退伍者，應層報國防部或各
      總（司令）核定之。另關於不適服現役評審程序，經行為
      時考核具體作法第7 條明定：「不適服現役評審程序：一
      、各單位就個人犯過事實或辦理年度考評時，應依組織層
      級特性，規劃一至三級評審制度（初評【考】、覆評【考
      】、【審】核定），逐級召開人評會議，以記名投票方式
      ，就相關佐證資料，進行公平、公正之考核審核，經與會
      人員三分之二表決通過定案，逐級簽報，獲核定權責單位
      完成考評決議（核予一次記兩大過或考列丙上以下之處分
      且不適服現役），即發布考評結果；相關資料（約談紀錄
      等）應送上一級主管單位核備。二、當事人及原單位主官
      （管）及其考核官均應列席參加各級人評會，並給予當事
      人陳述意見之機會。三、各單位應將核定結果（一次記二
      大過或考績丙上以下且不適服現役之處分）正式行文通知
      當事人，並由人事部門主動辦理退伍作業，不受受評人是
      否提出再審議之影響。」，而上開考核具體作法係主管機
      關國防部基於職權，依據陸海空軍懲罰法及其施行細則、
      陸海空軍軍官士官服役、任職、考績條例及其施行細則、
      陸海空軍軍官士官考績績等及獎金標準等相關規定（考核
      具體作法第1 條規定參照）所訂定具有細節性及技術性之
      行政規則，為法律必要之補充，未對人民權利之行使增加
      法律所無之限制，亦未逾越母法之限度，被告及所屬辦理
      強化國軍軍（士）官考核事宜，自可援用。
（二）本件原告主張爭執本件評審程序違法無非以：(1)五支部第
      一級人事評審會由少將指揮官毛國強召開有違考核具體作
      法第6 條第1 項第2 款規定、(2)一級人事評審會與會委員
      有2 位少校，其階級遠較原告（上校）主管職務為低、且
      委員中洪文瑞、林明煌少校為監察官與保防官，曾參與原
      告懲罰案之調查，具主觀之立場，且毛將軍於會議前已預
      設立場要求原告退伍，會議中亦以未經查證之言論指導其
      他與會委員，(3)人事評審會欠缺由官兵票選產生之代表，
      有違司法院釋字第491 號解釋意旨，結果難期公正公平為
      據，惟查：
  １、司法院釋字第491 號解釋謂：「對於公務人員之免職處分
      既係限制憲法保障人民服公職之權利，自應踐行正當法律
      程序，諸如作成處分應經機關內部組成立場公正之委員會
      決議，處分前並應給予受處分人陳述及申辯之機會，處分
      書應附記理由，並表明救濟方法、期間及受理機關等，設
      立相關制度予以保障。」，並於解釋理由內例示闡明「立
      場公正」之意，謂委員會之組成如由機關首長指定者及票
      選產生者共同組成，則二者之人數比例應求相當，始符「
      立場公正」意涵。惟此項闡明僅是界定「立場公正」意涵
      之一種原則性例示，非不容許機關考量特殊性質依其他方
      式組成立場公正之委員會，亦未指不依此例示辦理，其組
      成之委員會立場必然不公正。而軍人屬廣義之公務員，依
      兵役法第45條第1 、2 項規定，入營服役者，應宣示效忠
      中華民國及應遵守軍中法令之義務，此乃軍人負有防衛國
      家安全之義務，因此在保護個人自由與利益時，仍舊需考
      慮國家安全之因素。申言之，軍人與國家之間具有公法上
      之職務關係。又軍人言行不檢，敗壞軍紀，有損軍譽者，
      予以懲處時，應視情節輕重妥適懲罰，以符平等原則及比
      例原則，且如有影響軍人身分之存續，損及憲法所保障服
      公職之權利，更得循訴願及行政訴訟尋求救濟。惟軍人負
      有作戰任務，對軍令有絕對服從之義務，本不能與文官等
      同視之；又在軍令系統中特別重視上下階級服從之觀念，
      亦不易推行民主票選制度，因此在辦理軍人不適服現役予
      以退伍之事務時，即非不得參酌上開特異性，訂出符合軍
      令系統現況，且立場又不失公正之委員會予以評議，以維
      護國家安全。有關陸海空軍軍官士官服役條例第15條第5
      款所規定之不適服現役評審程序，上開考核具體作法第7
      條已明定，就個人犯過事實或辦理年度考評時，應依組織
      層級特性，規劃一至三級評審制度，逐級召開人評會議，
      並以記名投票方式，經與會人員三分之二表決通過定案，
      且當事人及原單位主官（管）及其考核官均應列席參加各
      級人評會，並給予當事人陳述意見之機會，已具相當正當
      法律程序之要件，與上開司法院釋字第491 號解釋意旨無
      違。是原告稱人事評審會欠缺由官兵票選產生之代表，未
      踐行正當法律程序，有違司法院釋字第491 號解釋意旨，
      結果難期公正公平云云，洵難憑採。
  ２、次按「第五章：軍紀一般規定：第一節違紀5002國軍官兵
      一般軍紀要求事項：三、違紀態樣：…(二)違紀：…2 、不
      假外出。…(三)重大軍風紀…7 、涉足不法或易肇生危安、
      賭博（含電玩）場所（有女陪侍、非法網路休憩場所等）
      。…」為國軍軍紀維護實施規定第5002條第3 項第2 款第
      2 目、第3 款第7 目所明定。又「陸海空軍現役軍人應受
      懲罰之過犯如左：…二五、其他有敗壞軍紀之行為者。」
      、「陸、海、空軍現役軍人犯前條各款之一者，視情節輕
      重，依第五條、第六條、第七條之規定，予以懲罰。」復
      經陸海空軍懲罰法第8 條第25款及第9 條規定甚明。而本
      件原告因93年、94年間辦理廢品標售案涉犯貪污罪嫌，案
      經高等軍事法院高雄分院檢察署不起訴處分確定後，五支
      部乃就原告94年間與廢品標售得標廠商仁一有限公司負責
      人林俊宏等至臺中市警察局第四分局列管之有女陪侍營業
      場所續攤，涉足易肇生危安場所，違反國軍軍紀維護實施
      規定第5002條第3 款第3 目第7 點規定，核定記大過乙次
      予以懲罰。又原告因辦理廢品標售期間，不當探詢廠商投
      標家數、公司、私下收受廠商投標標封及不假外出等違反
      陸海空軍懲罰法、國軍軍紀實施規定、聯勤司令部獎懲規
      定，經五支部核定記過1 次、申誡1 次，而原告95年度因
      不假外出遭記申誡1 次、涉足有女陪侍之易肇生危安場所
      遭記大過乙次，至95年度考核評鑑「品德」項目經評定為
      「丙等」，考績之績等經評定為「丙等」等情，已如前述
      ，從而，五支部於原告95年度有年度考績丙上以下之情事
      ，依其組織層級特性組織人評會議（即管制組組長甲○○
      上校95年度考績丙等辦理強化考核評審會），給予原告陳
      述意見之機會，其後經與會人員三分之二表決通過原告不
      適服現役，嗣以96年4 月10日陳樞字第0960002288號函檢
      送上開會議紀錄及相關資料予被告，由被告於96年5 月2
      日召開甲○○上校「考核不適服現役退伍」第二級評審會
      會議，亦給予原告陳述意見之機會，其後經與會人員三分
      之二表決通過原告不適服現役，其後經被告司令乙○○上
      將核定後，以原處分核定原告不適服現役退伍，並載明原
      告不適服現役之理由通知原告，是本件評審程序核與前揭
      規定並無不合。至於國軍官兵之懲罰事件與強化考核二者
      目的有別，前者為對各別過犯之處分，後者則係藉主官對
      對部屬平日生活考核、任務賦予、工作績效、工作態度等
      為綜合考評（陸海空軍懲罰法第1 條、考核具體作法第貳
      條規定參照），考核具體作法並未限制各單依其組織層級
      特性組織人事評審會議之成員資格，而各該委員係本於權
      責獨立考評判斷，無關乎其軍職軍階，是各該單位組織人
      事評審會議時以監察官與保防官、或以軍階較受考核人低
      者擔任人事評審會議委員，客觀上尚難認有何違反公平公
      正情事。況原告涉足易肇生危安場所懲罰事件調查之監察
      官為少校監察官杜富林（五支部案件調查報告附訴願貳卷
      第10頁參照），非第一級人事評審會議委員洪文瑞、林明
      煌少校（軍職為監察官、保防官），此外，原告復未舉證
      證明人事評審會議以軍職為監察官、保防官者及軍階較原
      告為低者擔任人事評審會議委員於行使考評權責時，究有
      違反公平、公正之具體事實，徒執一級人事評審會與會委
      員有2 位少校，其階級較原告為低、且委員中洪文瑞、林
      明煌少校為監察官與保防官，而原告懲罰事件即由監察官
      與保防官調查後簽報懲處，其結果難期公正公平云云，亦
      難憑採。
  ３、至於考核具體作法第6 條固規定「陸、考評權責：…二、
      各軍司令部：…(二)上校級軍官- 中將級主官（管）…」，
      惟上開規定係指上校級軍官考核最終考評權責（主官）主
      管，而非規範各單位依組織層級特性所規劃之召開第一級
      人評會議之主官之職級，蓋因各級人評會議依該考核具體
      作法應依組織層級特性規劃行之，是原告稱五支部第一級
      人事評審會由少將指揮官毛國強召開有違考核具體作法第
      6 條第1 項第2 款規定云云，並無可取。另少將指揮官毛
      國強主持五支部第一級人事評審會於固有個人意見之陳述
      ，惟其亦明示「…請各位與會委員位據規定、當事人個人
      品德、性情、敬業精神為考核標準，進行公平、公正之考
      核評鑑，決議楊員是否強化考核辦理不適服現役退伍…」
      （五支部管制組組長甲○○上校95年度考績丙等辦理強化
      考核評審會會議紀錄附訴願貳卷第79頁參照），而原告不
      適服現役係與會委員獨立判斷記名投票經三分之二表決通
      過定案，非指揮官一人所得決定，是原告稱毛將軍於會議
      前已預設立場要求原告退伍，會議中以未經查證之言論指
      導其他與會委員云云，純屬主觀認知，要難憑採。
  ４、末查，本件被告於訴訟中提出之卷證資料固區分為可閱覽
      及不可供閱覽者，惟其所提之件證除96年5 月4 日簽呈（
      即被告召開甲○○上校「考核不適服現役退伍」第二級評
      審會會議結論案簽請上將司令核示之簽呈）外，餘與被告
      於訴願程序答辯所提件證相同，並經原告閱卷完畢，而上
      開96年5 月4 日簽呈亦經本院於97年9 月11日言詞辯論期
      日當庭提示原告當庭閱覽稱無意見在案，是原告主張被告
      單方面認定篩選隱匿訴訟資料，造成訴訟程序之不公平云
      云，應屬誤會。
（三）至於原告稱海派酒店非有女陪侍之場所，伊遭涉足易肇生
      危安場所、辦理廢品標售期間，不當探詢廠商投標家數、
      公司、私下收受廠商投標標封、不假外出之懲罰處分及95
      年度考核評鑑之「品德」項目經評定為「丙等」，考績之
      績等經評定為「丙等」，有違公平正義及比例原則云云，
      惟陸海空軍現役軍人過犯之懲罰及考績評鑑，仍須依加強
      考核評審程序予以考核始能以不適服現役予以退伍，非一
      經懲罰處分及評定考績即生退伍效力，改變原告之身分關
      係及直接影響其服公職之權利，原告就懲罰及考績評鑑事
      件既不得循行政訴訟請求救濟，則其縱執詞於本件爭執，
      本院亦無審究之權，併此敘明。
四、綜上所述，原處分認事用法，並無違誤；訴願決定關於此部
    分遞予維持，亦無不合，原告起訴請求撤銷訴願決定關於退
    伍部分及原處分，為無理由，應予駁回。
五、本件事證已臻明確，兩造其餘攻擊、防禦方法，經核與判決
    之結果不生影響，無庸逐一論述，併予敘明。
六、據上論結，本件原告之訴為無理由，爰依行政訴訟法第98條
    第1 項前段之規定，判決如主文。
中    華    民    國    97    年     9    月    18    日
                臺北高等行政法院第四庭
                                審判長法  官  鄭小康
                                      法  官  李玉卿
                                      法  官  周玫芳
上為正本係照原本作成。
如不服本判決，應於送達後20日內，向本院提出上訴狀並表明上
訴理由，如於本判決宣示後送達前提起上訴者，應於判決送達後
20日內補提上訴理由書（須按他造人數附繕本）。
中    華    民    國    97    年     9    月    18    日
                                      書記官  何閣梅


司法院資訊處製作；財團法人民間司法改革基金會備份。
